【裁判字號】    97,台上,787
【裁判日期】    970227
【裁判案由】    貪污等罪
【裁判全文】
最高法院刑事判決              九十七年度台上字第七八七號
上  訴  人  台灣高等法院台南分院檢察署檢察官
上  訴  人
即  被  告  甲○○
            乙○○
上列上訴人等因被告等貪污等罪案件，不服台灣高等法院台南分
院中華民國九十六年四月十二日第二審更審判決（九十五年度重
上更(七)字第四二七號，起訴案號：台灣嘉義地方法院檢察署八十
三年度偵字第五二一五號，八十四年度偵字第九一一、一八九四
號），提起上訴，本院判決如下：
    主  文
原判決撤銷，發回台灣高等法院台南分院。
    理  由
本件原判決撤銷第一審關於上訴人即被告甲○○、乙○○（下稱
被告等）部分之不當科刑判決，依修正前刑法牽連犯規定，從一
重改判論處甲○○共同依據法令從事公務之人員，對於主管之事
務，直接圖利罪刑，及論處乙○○共同行使公務員明知為不實之
事項，而登載於職務上所掌之公文書，足以生損害於公眾及他人
罪刑。又以公訴意旨另略稱：乙○○基於行使偽造私文書之概括
犯意，事先盜用台茂農業股份有限公司（下稱台茂公司）及其負
責人柯枝連、大農有機肥股份有限公司 (下稱大農公司）及其負
責人陳廖春枝等之公司章、私章，並偽刻百縣化學股份有限公司
（下稱百縣公司）及其負責人李慶琨之公司章、私章，蓋於招標
資格審查表、單價分析表、切結書、比價單上，提出於嘉義縣鹿
草鄉公所，以完成形式上之比價程序，使台茂公司以最底價標得
鹿草鄉公所採購價值新台幣（下同）一百萬元、數量五千包之保
青牌有機肥料交易，再由乙○○以台茂公司保證人之名義，負責
供應上開得標之保青牌有機肥料，並於民國八十二年六月三十日
盜用台茂公司之公司章及其負責人柯枝連之印章，蓋於台茂公司
與鹿草鄉公所訂立之上開採購案合約書上，偽造該合約書，提出
於鹿草鄉公所，足生損害於台茂公司、大農公司及百縣公司，因
認乙○○另涉有刑法第二百十六條、第二百十條之行使偽造私文
書罪嫌云云。但經審理結果，認為不能證明乙○○關於此部分之
犯罪，因公訴人認此部分與其上開經判決有罪部分有牽連犯之裁
判上一罪關係，說明不另為無罪諭知之理由。固非無見。
惟查：(一)、行為後法律有變更，依刑法第二條第一項之規定為新
、舊法之比較時，應就罪刑有關之一切情形，比較其全部結果，
而整體適用新法或舊法；又褫奪公權屬從刑，與主刑之宣告應一
體適用，亦不容分割適用。本件甲○○行為後，刑法部分條文於
九十四年二月二日修正公布，於九十五年七月一日施行。其中關
於刑法第五十五條牽連犯規定已經刪除，同法第三十七條第二項
有期徒刑宣告褫奪公權之規定則經修正；又貪污治罪條例第六條
第一項第四款圖利罪，亦經於八十五年十月二十三日及九十年十
一月七日二度修正公布，並均自同日施行。同條例第二條關於公
務員之規定，復於九十五年五月五日修正，於同年七月一日施行
。但原判決理由於依刑法第二條第一項比較新、舊法後，認修正
前刑法第五十五條牽連犯規定較有利於甲○○，應適用舊法，但
又謂有期徒刑宣告褫奪公權則應適用修正後刑法第三十七條第二
項規定；另認八十五年十月二十三日修正公布前之貪污治罪條例
第六條第一項第四款規定最有利於甲○○，應適用該舊法，卻復
說明關於公務員之規定，以九十五年五月五日修正公布，同年七
月一日施行之貪污治罪條例第二條規定對甲○○較為有利，應適
用該新法（見原判決第十五頁第二十二行至第十六頁第二十二行
、第十七頁第一行至第二十七行），顯然分割適用法律，自有適
用法則不當之違法。(二)、科刑之判決書，其主文、事實與理由必
須互相一致，否則即屬判決理由矛盾之違法。貪污治罪條例第二
條原規定：「依據法令從事公務之人員，犯本條例之罪者，依本
條例處斷；其受公務機關委託承辦公務之人，犯本條例之罪者，
亦同。」嗣於九十五年五月五日已修正為：「公務員犯本條例之
罪者，依本條例處斷。」另貪污治罪條例第六條第一項第四款所
謂監督之事務，係指公務員雖非直接掌管該事務，但對掌管該事
務者有監督之職權而言，若進而就該事務有主持或執行之權責，
則為主管之事務，而非監督之事務，即主管之事務與監督之事務
兩者係不同之法律概念。原判決於事實欄記載甲○○係對於主管
或監督之事務，使乙○○得不法利益二十九萬元（見原判決第五
頁第七行至第九行），理由內並說明經比較新、舊法後，關於公
務員之定義應適用九十五年五月五日修正公布之貪污治罪條例第
二條規定，但其主文欄卻記載：「甲○○共同『依據法令從事公
務之人員』，對於『主管之事務』，直接圖利，處……」，與上
開事實之記載及理由之敘述，並不相一致，亦屬理由矛盾。(三)、
刑法第二百十六條、第二百十三條之行使公務員登載不實之公文
書罪，係以足生損害於公眾或他人為其構成要件之一。故行使該
公文書足以生損害於何人，判決書事實欄內自應明確認定，詳為
記載，並於理由中加以說明。原判決雖認定本件記載不實之「鹿
草鄉計劃補助有機質肥料印領清冊」（下稱印領清冊）經嘉義縣
鹿草鄉公所農業課長吳登昆（現已退休，並經判刑確定）、鄉長
蔡遜章（業經判決無罪確定）核章後，再由吳登昆、甲○○、蔡
遜章於公文上核可後，將之檢送函報嘉義縣政府，而共同行使公
務員明知不實之事項，登載於職務上所掌之公文書，足以生損害
於公文書之正確性及印領清冊上所載除施國治、柯朝宗、雷瑞典
以外之農民等情（見原判決第四頁第二十一行至第二十七行），
然上述印領清冊中記載之農民，除柯定山、柯朝進、柯劉清丹及
黃庚申確實未領到前開保青牌肥料外，其餘陳進福、陳按超、柯
龍在等確有在該印領清冊上蓋章，且均已於交付每包配合款一百
四十元後，而領到該肥料，業據陳進福、陳按超、柯龍在於檢察
官偵查時供明在卷（見他字卷第一一三頁至第一一五頁），則陳
進福、陳按超、柯龍在既均已領到肥料，其等如何亦有受到損害
之危險？原判決理由未予說明，亦嫌理由不備。(四)、原判決事實
記載：「乙○○在尚未將肥料五千包送至（鹿草）鄉公所前，即
將其至嘉義縣政府農業課拿取空白之……印領清冊……交予施國
治，再由施國治交予雷瑞典、柯朝宗，施國治、柯朝宗、雷瑞典
三人明知該印領清冊，應由鹿草鄉公所農業課承辦人製作，並持
以向縣政府請領補助款之用，渠等並無權製作，竟與乙○○基於
共同犯意之聯絡，由施國治負責施家村、中寮村、碧潭村部分，
雷瑞典負責光潭村、下潭村部分，柯朝宗負責豐稠村部分，由其
三人向熟識之農民稱欲申購有機肥者，一律享有優待，每包二百
元，政府補助六十元，僅需付一百四十元，須先登記云云，使農
民交付印章及蓋用渠等本人之印章於印領清冊上，並填載姓名及
耕地地號、面積、身分證統一編號，再由乙○○於上開已蓋妥印
章之印領清冊內，虛列申購者之補助及配合數量（公斤）、領取
補助金額等數字，並將填載完成之印領清冊交予其弟甲○○，轉
交鄉公所農業課長吳登昆」等情（見原判決第三頁倒數第三行至
第四頁第十三行）。倘若無訛，似認乙○○偽造上開印領清冊並
持以向嘉義縣政府行使之犯行，僅與施國治、柯朝宗、雷瑞典三
人有犯意之聯絡及行為分擔，但理由內卻說明乙○○上述犯行除
施國治、柯朝宗、雷瑞典外，尚與甲○○、吳登昆為共同正犯（
見原判決第十八頁第二十二行至末行），但甲○○、吳登昆是否
知情參與？與乙○○有無犯意之聯絡？事實欄並未明白認定，則
其理由之說明即失所依憑。(五)、原判決事實認定：「……甲○○
乃迫令吳登昆儘速辦理，吳登昆乃囑陳龍蟠於八十二年六月三十
日先備妥二十九萬元之收據，經吳登旺（昆）、甲○○、蔡遜章
審核後，函請縣政府先行撥款，清冊後補，惟因未備印領清冊不
能領款，吳登昆逼不得已，於審核甲○○所交印領清冊所載尚不
足五千包，乃通知乙○○，乙○○即囑林添丁就林添丁及林張金
治之土地載明地號及面積後，仍由乙○○填載肥料數量及補助金
額後交與吳登昆」等情（見原判決第四頁第十四行至第二十一行
），理由欄亦說明：「林添丁所製作頂潭村部分，係吳登昆於函
送縣政府時，發現上揭肥料數量不足五千包，乃再由乙○○囑林
添丁填載姓名、土地地號、面積後，再由乙○○填製補助及配合
數量、領取補助金額後交與吳登昆，業據被告乙○○、吳登昆於
原審（第一審）調查時供明」（見原判決第十二頁第八行至第十
三行），皆認林添丁亦受乙○○之囑託而有在上開印領清冊載明
地號及面積，交乙○○在其上填載肥料數量及補助金額後，轉交
與吳登昆函報嘉義縣政府之行為。但依上所述，施國治、雷瑞典
、柯朝宗既因相類之行為，經原判決認與乙○○、甲○○、吳登
昆共犯行使公務員明知不實事項登載公文書等罪。則苟林添丁同
有上述行為無訛，其是否亦與乙○○等人共犯行使公務員明知不
實事項登載公文書等罪？又原判決係以乙○○已否認有被訴行使
偽造私文書罪嫌部分之犯行。台茂公司之實際負責人陳德旺於偵
查中雖證陳其有提供台茂公司、大農公司之公司章及其負責人印
章予乙○○使用，但僅授權乙○○用於領取貨款，未同意乙○○
以台茂公司、大農公司等名義參與本件有機肥料採購案之投標。
惟若乙○○未被授權以上開公司名義參與投標並完成買賣，如何
有貨款可以收取，況陳德旺於第一審時已改稱其有同意乙○○以
台茂、大農、百縣等三家公司名義參與本件有機肥料買賣之投標
，並交印章給乙○○。故陳德旺前開於偵查中所證，及李慶琨於
偵查時證稱本件投標單上之百縣公司及其負責人印章均係偽刻，
均不足採為不利於乙○○之認定等理由，據謂乙○○被訴涉有行
使偽造私文書罪嫌部分不能證明其犯罪（見原判決第十三頁倒數
第二行至第十四頁末行）。但依卷內資料，證人陳德旺於法務部
調查局嘉義調查站（下稱調查站）詢問時已明確陳稱：「乙○○
係台茂公司嘉義總經銷商，亦是大農公司嘉義經銷商，但乙○○
與台茂及大農公司間之財務關係，是彼此獨立，乙○○僅係向台
茂公司訂貨，並自行運貨銷售而已。而大農公司目前營業範圍僅
此於台北縣，嘉義地區已無營業，乙○○係掛名經銷商」、「台
茂公司及大農公司並無以公司名義，對外參加公家機關或私人機
構標購有機肥料之投標事宜」、「（《提示：鹿草鄉公所標購有
機肥料、台茂公司投標之『保青基肥』及『保青一號肥』招標資
格審查表、切結書正本及比價單、單價分析表影本》上述投標函
件是否為柯枝連筆跡？是否為你的筆跡？）上述投標函件均非柯
枝連及我本人筆跡，究竟係何人所書，我不清楚」、「因乙○○
係台茂公司經銷商，為方便乙○○向銷售對象領取貨款，故公司
有授權乙○○刻用『大農有機肥股份有限公司』及『柯枝連』等
二個印章，但僅授權乙○○領取貨款而已，並未同意以台茂公司
名義對外參與投標。上述投標函件中台茂公司及柯枝連印章，應
係乙○○冒用台茂公司名義參加鹿草鄉公所購買有機肥料招標，
並於投標函件上冒蓋台茂公司及柯枝連之印章」、「我並未同意
乙○○以台茂公司名義投標，當初乙○○僅向我表示要參加鹿草
鄉公所標購有機肥料之招標，但並無向我表明將以台茂公司名義
投標，因此對於乙○○冒用台茂公司名義投標乙事，我並不知情
」、「上述投標函件非我及配偶陳廖春枝所書」等語（見偵字第
五二一五號卷第一三二頁反面、第一三三頁正、反面、第一三四
頁），嗣於偵查中亦具結證陳其上開於調查站所供為實在，其確
不知乙○○用台茂及大農等公司名義參加本件比價投標事宜（見
同上偵查卷第二七０頁反面至第二七一頁反面）。另證人李慶琨
於偵查中亦證稱：「我沒有參加鹿草鄉公所於八十二年六月間所
舉辦之有機肥招標，亦完全不知悉上述有機肥投標事宜」、「…
…前述參加投標之文書表件，非本（百縣）公司所提供，表件內
容非本人所撰寫，文書上之李慶琨印文及百縣公司印文亦非本人
及本公司所提供，係被他人所偽造」、「我不認識乙○○，亦無
業務往來之關係」（見同上偵查卷第三三六頁反面至第三三七頁
反面）。陳德旺雖於第一審改稱：「百縣公司我們是推選李慶琨
為負責人，而陳廖春枝是我太太」、「（柯枝連是否台茂公司負
責人？）是的」、「（投標這件肥料，你是否知道？）我知道，
乙○○有向我講」、「他（指乙○○）說要有三家公司名義，我
剛好有三家，所以就拿給乙○○去標」云云（見第一審卷第一宗
第一二九頁正、反面），但與其前開於調查站及偵查中所述已不
相符，為何其供述前後不一？陳德旺既非台茂、大農及百縣等三
家公司之負責人，何以得授權乙○○以該三家公司名義參與本件
鹿草鄉公所採購有機肥料案之投標？依陳德旺前開於調查站之陳
述，其將台茂公司等公司章及負責人印章交予乙○○，僅供乙○
○用於領取一般貨款，原判決認乙○○若未經授權以上開公司名
義參與投標，即無貨款可收云云，與陳德旺上開陳述意思是否相
違？李慶琨前開證述何以仍不足資為不利乙○○之認定？另依卷
附資料所示，本件鹿草鄉公所有機肥料採購案之作業程序，應由
乙○○於八十二年六月三十日前，將五千包保青牌有機肥料送交
鹿草鄉公所驗收後，由該鄉公所將五千包肥料送至各村交予申購
之農民，並收取每包一百四十元之貨款，於彙整後繳交公庫，且
據以製作農民印領清冊，再由該鄉公所函報嘉義縣政府，憑以核
撥二十九萬元之補助款。而甲○○雖於乙○○在八十二年七月三
日第一次運交有機肥料予申購農戶點收前，即將乙○○交付之不
實印領清冊轉交鹿草鄉公所之承辦人員，據以於八十二年六月三
十日函請嘉義縣政府核撥補助款，固已違反前述法定程序，然上
開有機肥料採購案既經鹿草鄉公所先行報請嘉義縣政府核准，鹿
草鄉公所並經公開比價後，始與台茂公司訂立買賣合約書，另依
共同被告施國治（業經判刑確定）於偵查中所提出其妻施林錦製
作之農戶購買名冊及數量清冊記載（見同上偵查卷第一一一頁）
，及證人蔡土城、林安中、施川祥、施福鵬、林雅崑、施鐵樹、
施寶樹、張昆林、張陳木桂、林義雄、施振邦、林忠信、李天宗
、林文正、施福全、施恭、林嘆、施金象、林自火、林龍燈、施
水亮、施明證、張魁、施福樹、施林錦、施榮義、施深昭、莊志
光、沈仁德、陳進福、陳按超、柯龍在、林國軒、雷瑞典、蔡秀
琴、林登湖、黃慶文、葉義德等人於調查站、偵查或原審更(三)審
、更(四)審時之證述（見他字卷第七十四頁至第八十六頁、第九十
一頁反面、第九十二頁反面、第九十三頁反面、第九十五頁正、
反面、第九十七頁正、反面、第九十八頁反面、第一０三頁反面
、第一０五頁、第一０六頁反面、第一０八頁、第一０九頁、第
一一０頁反面、第一一一頁反面、第一一三頁反面、第一一四頁
、第一一五頁；偵字第五二一五號卷第九十五頁反面、第九十九
頁反面、第一二一頁反面、第一五五頁反面；原審重上更(三)卷第
一０三頁；原審重上更(四)卷第二宗第三十四頁、第五十頁至第五
十二頁），如均無誤，乙○○似已依合約交付相當數量之保青牌
有機肥料予申購農戶，而得依「八十二年度農業生產環境推行有
機農業實施計劃」向鹿草鄉公所申領全部或部分之補助款，能否
僅因甲○○違反上開申領核撥補助款之程序，遽謂其圖利行為已
獲有全部共二十九萬元之不法利益？即均有深入研求之必要。實
情為何？因與被告等之利益有重大關係，且基於公平正義之維護
，自有究明之必要。乃原審未予究明，即遽行判決，自嫌速斷。
(六)、依原判決認應適用之八十五年十月二十三日修正公布前之貪
污治罪條例第九條規定，應予追繳、沒收或發還被害人之財物，
以所得者為限。其無所得或已發還者，自無從再為追繳或發還之
諭知。原判決事實認定得利者係乙○○（即甲○○圖利之對象）
，並未認定甲○○及共犯吳登昆因本件犯罪而圖得利益，且未認
定甲○○與乙○○關於圖利部分有共犯關係，卻於主文內諭知甲
○○（與吳登昆）共同圖利所得之二十九萬元應予追繳發還鹿草
鄉公所，如全部或一部無法追繳時，以其財產抵償之，並難認為
適法。以上或為被告等及檢察官上訴意旨所指摘，或係本院得依
職權調查之事項，應認原判決仍有撤銷發回更審之原因。乙○○
被訴牽連犯詐欺取財罪嫌，原判決說明不另為無罪諭知部分，基
於審判不可分原則，併予發回（另乙○○被訴牽連犯行使偽造私
文書罪嫌，原判決說明不另為無罪諭知部分，已有前述發回之理
由，附此敘明）。又中華民國九十六年罪犯減刑條例業已公布施
行，關於乙○○部分，案經發回，併應注意及之。
據上論結，應依刑事訴訟法第三百九十七條、第四百零一條，判
決如主文。
中    華    民    國  九十七  年    二    月  二十七  日
                      最高法院刑事第九庭
                          審判長法官  陳  世  雄
                                法官  魏  新  和
                                法官  吳  信  銘
                                法官  徐  文  亮
                                法官  林  俊  益
      本件正本證明與原本無異
                                      書  記  官
中    華    民    國  九十七  年    三    月    五    日
                                                      V


司法院資訊處製作；財團法人民間司法改革基金會備份。
